【裁判字號】    97,再易,20
【裁判日期】    971031
【裁判案由】    損害賠償
【裁判全文】
臺灣高等法院高雄分院民事判決          97年度再易字第20號
再 審原 告  財團法人長庚紀念醫院高雄分院
法定代理人  甲○○
再 審原 告  乙○○
共      同
訴訟代理人  蘇吉雄律師
            陳雅娟律師
再 審被 告  丁○○○兼蔡雯.
訴訟代理人  丙○○
上列當事人間請求損害賠償事件，再審原告對於民國97年6 月30
日本院95年度醫上字第5 號第二審確定判決，提起再審之訴，本
院判決如下：
    主  文
再審之訴駁回。
再審訴訟費用由再審原告負擔。
    事實及理由
一、再審原告主張略以：
    (一)確定判決有重有證據漏未審酌：
    1.再審被告於91年5 月3 日所提準備書(二)狀及於台南地方法
      院91年1 月10日言詞辯論時自認其於89年6 月7日 及90年
      2 月20日至長庚醫為就診時，乙○○確已告知其肺部發現
      有結節及浸潤現象，確定判決並未於理由內說明何以不足
      採為再審原告有利之認定，顯屬對於足以影響判決之重要
      證物漏未斟酌。
    2.依證人即再審原告財團法人長庚紀念醫院高雄分院（下稱
      高雄長庚醫院）之護理長張蘭芬於台南地檢署93年度偵續
      字第66號業務過失致死案件（下稱另案）偵查中證述可知
      ，一般護理紀錄不會記載醫生有對病患告知肺部有結節之
      事，除非醫生有對該症狀進行處置或處方等情。則醫生僅
      為口頭上告知而未交代隨行查房護士記載於護理紀錄上，
      並非不可能，尚難徒憑護理紀錄遽認乙○○未為病患肺部
      有結節事項之告知，確定判決對於張蘭芬所為有利於再審
      原告之證詞隻字未提，完全未予審酌，亦屬對於足以影響
      判決之重要證物漏未斟酌。
    3.確定判決引用台南地檢署93年度偵字第66號不起訴處分書
      有關證人紀如芳之證述，卻未依職權調閱該偵查卷斟酌紀
      如芳全部原始陳述，更未於審理中諭知兩造就此表示意見
      ，顯屬對於足以影響判決之重要證物漏未斟酌。且上開不
      起訴處分書記載紀如芳係證述：「沒有印象於蔡雯禎出院
      時，醫師乙○○有交代其肺部有問題，如果有交代，伊有
      跟『到』乙○○醫師查房，應會寫在護理紀錄上」等情，
      係指紀如芳若有跟到陳宏華醫師查房時所為之陳述，然紀
      如芳既未時病患住院期間照顧病患，自無記載之可能，原
      確定判決逕將紀如芳之證述載為「沒有印象於蔡雯禎出院
      時，乙○○醫師有交代其肺部有問題，如果有交代，伊有
      跟乙○○醫師查房，應會寫在護理紀錄上」，漏引其中「
      到」字，致失全部原意，而認定乙○○於蔡雯禎住院期間
      未告知其肺部有結節，自屬對於足以影響判決之重要證物
      漏未斟酌。
    (二)確定判決理由與主文矛盾：
      原確定判決一方面認定因病患本身疾病之情形致使治療之
      困難度增加及其存活率降低與再審原告違反告知義務並無
      相當因果關係存在，另一方面復認定蔡雯禎因再審原告違
      反告知義務，致蔡雯禎錯失治療及延長存活期間之可能機
      會，已侵害蔡雯禎之身體權及健康權，蔡雯禎因延誤醫治
      、增加治療上之困難度、存活率降低而恐慌受有精神上痛
      苦，顯有判決理由與主文矛盾之違法。
    (三)確定判決適用法規顯有錯誤：
    1.蔡雯禎於89年6 月間至高雄長庚醫院就醫前其大腸癌已轉
      移至肺部及腦部，是蔡雯禎之身體權已有損害，非因乙○
      ○未告知而受侵害。且蔡雯禎之治癒機會或原存活機會本
      已相當低，是其健康權益未因乙○○之未告知而更受有損
      害，即實際上無再發生損害之可能，亦與乙○○是否告知
      並無相當因果關係。確定判決籠統認為乙○○未盡告知義
      務係侵害其身體權及健康權，適用法規顯有錯誤。且乙○
      ○縱未告知，通常亦不會發生治療困難度增加及存活率降
      低之損害，乙○○對於蔡雯禎之上開損害並無原因力。確
      定判決顯然將蔡雯禎因罹患癌症之恐慌視為因乙○○衛告
      知之心理上損害，其對於適用侵權行為之法律規定，顯有
      錯誤。
    2.確定判決完全未斟酌蔡雯禎之大腸癌已轉移至肺部及腦部
      之事實，亦未斟酌衛生署鑑定書中對於治療上困難度之意
      見，復未審酌侵權行為損害賠償請求權須以實際上受有損
      害及損害之發生與有責任原因之事實間，有相當因果關係
      為成立要件，其對於適用侵權行為之法律規定，顯有錯誤
      。
    3.蔡雯禎曾於88年5 月10日在台南奇美醫院接受婦產科醫師
      黃國峰子宮內膜異位切除手術之治療，黃國峰曾於術前告
      知蔡雯禎右肺有一界限不明之結節，並於病歷及88 年5月
      15日出院病歷摘要載明，足證蔡雯禎早已知悉其肺部有結
      節，確定判決並未認定上開奇美醫院病歷及出院病歷摘要
      有虛偽登載情事，竟徒憑蔡雯禎與奇美醫院及黃國峰成立
      和解之情事，認定黃國峰並未告知病患肺部有結節，其認
      事用法顯然違反證據法則而有適用法規錯誤等語。
    爰依民事訴訟法第496 條第1 項第1 、2 款及第497 條之規
    定提起再審之訴，求為將確定判決不利再審原告部分廢棄，
    該廢棄部分，再審被告之上訴駁回。
二、再審被告未提出書狀作何聲明或陳述。
三、按民事訴訟法第496 條第1 項第1 款所謂適用法規顯有錯誤
    ，係指確定判決所適用之法規顯然不合於法律規定，或與現
    尚有效之判例、解釋顯然違反者而言，不包括認定事實錯誤
    、取捨證據失當、漏未斟酌證據、判決不備理由之情形在內
    （最高法院63年台上字第880 號判例、90年度台再字第27號
    判決意旨參照）。經查再審原告上開關於原確定判決有適用
    法規顯有錯誤之主張，無非係就確定判決關於乙○○未履行
    告知義務，致蔡雯禎錯失治療及延長存活期間之可能機會，
    已侵害蔡雯禎之身體權及健康權；及不能證明奇美醫院醫師
    黃國峰另有口頭告知蔡雯禎肺部有結節等認定事實、取捨證
    據之職權行使所為指摘，核與適用法規顯有錯誤之情形有間
    。
四、按民事訴訟法第496 條第1 項第2 款所謂判決理由與主文顯
    有矛盾，係指判決理由與主文之內容適得其反而言。確定判
    決係以：乙○○違反93年4 月28日修正前之醫療法第58條所
    規定之告知義務，致蔡雯禎錯失治療及延長存活期間之可能
    機會，其已侵害蔡雯禎之身體權及健康權，應有過失，然非
    謂乙○○若及時履行告知義務，絕對可救活蔡雯禎，使其免
    於死亡，且再審被告自承無證據可證明若乙○○履行告知義
    務，蔡雯禎即可存活，足見蔡雯禎之死亡與乙○○未履行告
    知義務間並無相當因果關係；蔡雯禎所罹患之肺腺癌是移轉
    性癌症，不論乙○○有無及時履行告知義務，蔡雯禎為治療
    之肺腺癌均應支付醫藥費，故其支付醫藥費乃癌症引發所致
    ，與乙○○因過失未履行告知義務間並無相當因果關係存在
    ；乙○○因違反告知義務，致蔡雯禎錯失治療及延長存活期
    間之可能機會，已侵害蔡雯禎之身體權及健康權，蔡雯禎及
    其母即上訴人心理難免因延誤醫治、增加治療上之困難度、
    存活率降低而恐慌，致其等精神上受有痛苦，且情節重大，
    得請求乙○○賠償精神慰藉金等情，認蔡雯禎及再審被告分
    別請求再審原告連帶賠償精神慰藉金各40萬元及20萬元為適
    當，據以廢棄第一審關於駁回再審被告60萬元本息之請求，
    改判再審原告應如數連帶給付，並無判決理由與主文矛盾之
    情形。至於再審原告所云判決理由有前後矛盾之情形，矧理
    由前後矛盾，和主文與理由矛盾不同，理由前後矛盾，亦非
    民事再審事由。
五、按民事訴訟法第497 條規定，依同法第466 條不得上訴於第
    三審法院之事件，除同法第496 條規定外，其經第二審確定
    之判決，如就足影響於判決之重要證物，漏未斟酌者，亦得
    提起再審之訴；惟所謂「重要證物漏未斟酌」，係指當事人
    在前訴訟程序已經提出，第二審確定判決漏未於判決理由中
    斟酌者而言。若縱經斟酌亦不足影響原確定判決之內容，則
    與本條規定之要件不符。經查：
  (一)再審原告於前訴訟程序提出台南地檢署93年度偵字第66號不
    起訴處分書，業經確定判決斟酌兩造均不爭執蔡雯禎在高雄
    長庚醫院由乙○○看診部分之病歷，均未記載蔡雯禎肺部有
    結節一情，並引用上開不起訴處分書有關證人紀如芳證述「
    沒有印象於蔡雯禎出院時，醫師乙○○有交代其肺部有問題
    ．．」，認定乙○○於蔡雯禎住院期間即89年6 月6 日至同
    年6 月14日出院當日，未告知其肺部有結節，要難認確定判
    決有何「重要證物漏未斟酌」之情形。至確定判決所引紀如
    芳其餘之證詞，與前開不起訴處分書上所載紀如芳之證詞，
    雖漏引「到」字，然就該證人證述情節前後連貫觀察，此對
    於確定判決之認定並無影響，再審原告徒擷取數語中之一字
    ，主張係孕有不同之意涵云云，核非足取。自不得據此認前
    訴訟程序未調卷斟酌紀如芳全部原始陳述並諭知兩造就此表
    示意見，而謂確定判決對於足以影響判決之重要證物漏未斟
    酌。
  (二)再審原告雖以證人張蘭芬於另案偵查中證述：一般護理紀錄
    不會記載醫生有對病患告知肺部有結節之事，除非醫生有對
    該症狀進行處置或處方等情，主張醫生僅為口頭上告知而未
    交代隨行查房護士記載於護理紀錄上，並非不可能，然依張
    蘭芬上開證詞，尚不足認定乙○○有盡告知義務，是縱經斟
    酌張蘭芬之證述，亦不足影響確定判決之內容，自不得以確
    定判決未斟酌張蘭芬之證詞，認有民事訴訟法第497 條所定
    再審之事由。
  (三)再審被告於91年5 月3 日所提準備書(二)狀固記載：「原告於
    89 年6月間至被告醫院進行直腸切除手術時，經由述前之Ｘ
    光放射線攝影檢查時，即已得知右肺有結節性陰影，另於90
    年2 月間復接受第2 次Ｘ光放射線攝影檢查時亦同樣得知上
    述病灶」等語；及91年1 月10日台南地方法院審理蔡雯禎對
    奇美醫院及黃國峰所提起之損害賠償訴訟中，蔡雯禎表示：
    「當時有對原告照Ｘ光，放射科有發現胸部有結節，當時放
    射科也是有請主治會診胸腔科，而當時長庚醫院的主治醫師
    也沒有會診胸腔科，只判斷可以開刀就開刀了，這是在89年
    6 月份的事」「當時因為我的肚子脹氣，所以才去長庚，當
    時有照Ｘ光片，可以看出來胸部有疾病，但是醫師也沒有告
    訴我要治療」等語。惟確定判決係以93年4 月28日修正前之
    醫療法第58條規定，認醫師除應將病癥記載於病歷外，尚負
    有告知說明義務，此告知說明義務應包含：診斷之病名、病
    情、治療方針、處置、用藥、預後情形、可能之不良反應及
    不接受治療之後果、各項檢查結果、檢查結果之涵意、是否
    需為追蹤檢查及後續之治療等在內；並認乙○○主張蔡雯禎
    於89年6 月20日、同年6 月27日回診時，有告知其肺部有結
    節等傷口穩定要做後續追蹤病因，所以定89年8 月11日回診
    云云為不足採，即認乙○○除未履行告知蔡雯禎肺部有結節
    及結節之意義的義務外，亦未履行告知治療方針等義務。是
    確定判決縱經斟酌再審被告於91年5 月3 日所提準備書(二)狀
    及蔡雯禎於台南地方法院91年1 月10日言詞辯論時陳述其於
    89 年6月7 日及90年2 月20日至長庚醫為就診時已知其肺部
    發現有結節，亦不足影響確定判決不採信乙○○所為有告知
    蔡雯禎要做後續追蹤病因之主張，而認乙○○未履行告知義
    務之判決內容，從而再審原告此部分主張亦難認符合民事訴
    訟法第497條規定之要件。
六、綜上所述，再審原告主張確定判決有民事訴訟法第496 條第
    1 項第1 、2 款及第497 條所定之再審事由，並無可取，其
    據以提起本件再審之訴，顯無理由，爰不經言詞辯論，逕以
    判決駁回之。
七、據上論結，本件再審之訴顯無再審理由，依民事訴訟法502
    條、第78條，判決如主文。
中    華    民    國    97    年    10    月    31    日
                            民事第六庭
                                審判長法官  許明進
                                法      官  李炫德
                                法      官  徐文祥
以上正本證明與原本無異。
本件不得上訴。
中    華    民    國    97    年    11     月    3    日
                                書  記  官  呂素珍


司法院資訊處製作；財團法人民間司法改革基金會備份。
